ACORDAO-COMPLETO-2439517

ACÓRDÃO 10206/2021 ATA 28/2021 - SEGUNDA CÂMARA

VISTOS, relatados e discutidos estes autos de Embargos de Declaração interpostos por José Ahyrton da Silva e pela ONG Cata-Ventos Juventude e Cidadania em face do Acórdão 10180/2020-TCU-Segunda Câmara;
ACORDAM os ministros do Tribunal de Contas da União, reunidos em sessão da 2ª Câmara, diante das razões expostas pelo relator, com fulcro nos arts. 32, inciso II, e 34 da Lei 8.443/1992, c/c os arts. 277, inciso III, e 287 do Regimento Interno/TCU, em:
9.1. conhecer dos Embargos de Declaração opostos por José Ahyrton da Silva e pela ONG Cata-Ventos Juventude e Cidadania para, no mérito, rejeitá-los;
	9.2. dar ciência da presente deliberação aos recorrentes.

Embargos de Declaração interpostos conjuntamente por José Ahyrton da Silva e pela ONG Cata-Ventos Juventude e Cidadania, à peça 101, em face do Acórdão 10.180/2020TCU2ª Câmara, que deu provimento a Recursos de Reconsideração manejados pelos mesmos responsáveis contra o Acórdão 5.088/2018-TCU-2ª Câmara (rel. min. Augusto Nardes), redundando na diminuição do valor do dano e da multa que lhes foram impostos.

Segunda Câmara

Secretaria Especial de Políticas de Promoção da Igualdade Racial.

3. Interessados/Responsáveis/Recorrentes:
3.1. Responsáveis: José Ahyrton da Silva (XXX.313.051-XX); ONG Cata-Ventos Juventude e Cidadania (03.049.051/0001-04).
3.2. Recorrentes: José Ahyrton da Silva (XXX.313.051-XX); ONG Cata-Ventos Juventude e Cidadania (03.049.051/0001-04).

13.1. Ministros presentes: Bruno Dantas (Presidente), Aroldo Cedraz (Relator) e Raimundo Carreiro.
13.2. Ministro-Substituto convocado: Marcos Bemquerer Costa.
13.3. Ministro-Substituto presente: André Luís de Carvalho.

AROLDO CEDRAZ

Ministro Aroldo Cedraz.

Cuidam os autos de Embargos de Declaração interpostos conjuntamente por José Ahyrton da Silva e pela ONG Cata-Ventos Juventude e Cidadania, à peça 101, em face do Acórdão 10180/2020-TCU-Segunda Câmara, que deu provimento a Recursos de Reconsideração manejados pelos mesmos responsáveis contra o Acórdão 5088/2018-TCU-Segunda Câmara (rel. min. Augusto Nardes) , redundando na diminuição do valor do dano e da multa que lhes foram impostos.
2.	Os recorrentes alegam, em síntese, as seguintes omissões na deliberação combatida: (i) ausência de manifestação quanto à boa-fé dos responsáveis; (ii) estabelecimento da multa no valor de 10% do suposto dano, sem aplicar o princípio da razoabilidade e proporcionalidade; (iii) não levou em consideração a defesa naquilo que afirmou ser responsabilidade da Concedente no Convênio; (iv) que não levou em conta que o plano de trabalho apresentado pela Convenente foi aprovado pela Concedente; (v) não tratou a argumentação apresentada no recurso no sentido de que, se o serviço foi prestado e as pessoas efetivamente trabalharam, a devolução dos recursos utilizados do pagamento dos referidos serviços constitui enriquecimento ilícito da Administração; (vi) a documentação de divulgação do objeto do Convênio não foi devidamente valorada; (vii) não levou em conta que foram realizados os sete seminários propostos no plano de trabalho; (viii) não foi acolhida a fundamentação e justificação de que todos os seminários foram registrados em gravações de som e imagens.
3.	Os recorrentes aventam, ainda, que a deliberação recorrida " (...) não avança na análise da prescrição, desconsiderando olimpicamente a recente decisão do c. Supremo Tribunal Federal (...) ".
4.	Ao fim, requerem o provimento dos embargos com efeitos modificativos para:
"1. Reconhecer a prescrição quinquenal e determinar o arquivamento do feito; e, alternativamente
2. Julgar regulares as contas acolhendo a documentação de mérito apresentada; ou, ainda alternativamente
3. reduzir os valores dos débitos em face da comprovação existente nos autos; e
4. por fim, aplicar os princípios da razoabilidade, proporcionalidade na fixação das multas reduzindo seus valores para patamares razoáveis e suportáveis."
É o Relatório.

8.1. Claudismar Zupiroli (12250/OAB-DF) e outros, representando José Ahyrton da Silva e ONG Cata-Ventos Juventude e Cidadania.

Procurador Marinus Eduardo De Vries Marsico.

TOMADA DE CONTAS ESPECIAL. CONVÊNIO. IMPUGNAÇÃO NA PRESTAÇÃO DE CONTAS. DIVERSAS IRREGULARIDADES. CONTAS IRREGULARES. DÉBITO. MULTA. RECURSO DE RECONSIDERAÇÃO. CONHECIMENTO. ALEGAÇÕES INCAPAZES DE ALTERAR A DECISÃO RECORRIDA, À EXCEÇÃO DO PAGAMENTO DE CPMF COM RECURSOS DO CONVÊNIO. PROVIMENTO PARCIAL. ELISÃO DE PARTE DO DANO. REDUÇÃO PROPORCIONAL DA MULTA. CIÊNCIA. EMBARGOS DE DECLARAÇÃO. CONHECIMENTO. OMISSÕES AFASTADAS. REJEIÇÃO. MANUTENÇÃO DO ACÓRDÃO RECORRIDO. CIÊNCIA.

TOMADA DE CONTAS ESPECIAL (TCE)

Secretaria de Recursos (Serur); Secretaria de Controle Externo da Administração do Estado (SecexAdmin).

Cuidam os autos de Embargos de Declaração interpostos por José Ahyrton da Silva e pela ONG Cata-Ventos Juventude e Cidadania em face do Acórdão 10180/2020-TCU-Segunda Câmara, que deu provimento a recursos de reconsideração manejados pelos mesmos responsáveis contra o Acórdão 5088/2018-TCU-Segunda Câmara (rel. min. Augusto Nardes) , redundando na diminuição do valor do dano e da multa que lhes foram impostos.
2.	Atendidos todos os requisitos de admissibilidade aplicáveis à espécie, conheço dos presentes Embargos de Declaração.
3.	Os recorrentes alegam, em síntese, as seguintes omissões na deliberação combatida: (i) ausência de manifestação quanto à boa-fé dos responsáveis; (ii) estabelecimento da multa no valor de 10% do suposto dano, sem aplicar o princípio da razoabilidade e proporcionalidade; (iii) não levou em  consideração a defesa naquilo que afirmou ser responsabilidade da Concedente no Convênio; (iv) não levou em conta que o plano de trabalho apresentado pela Convenente foi aprovado pela Concedente; (v) não tratou a argumentação apresentada no recurso no sentido de que, se o serviço foi prestado e as pessoas efetivamente trabalharam, a devolução dos recursos utilizados do pagamento dos referidos serviços constitui enriquecimento ilícito da Administração; (vi) a documentação de divulgação do objeto do Convênio não foi devidamente valorada; (vii) não levou em conta que foram realizados os sete seminários propostos no plano de trabalho; (viii) não foi acolhida a fundamentação e justificação de que todos os seminários foram registrados em gravações de som e imagens.
4.	Os recorrentes aventam, ainda, que a deliberação recorrida " (...) não avança na análise da prescrição, desconsiderando olimpicamente a recente decisão do c. Supremo Tribunal Federal (...) ".
5.	Quanto à boa-fé dos recorrentes, cumpre salientar que, nos processos que tramitam nesta Corte, ela não pode ser simplesmente presumida, mas efetivamente comprovada, devendo estar corroborada em contexto fático e de condutas propício ao reconhecimento dessa condição em favor dos responsáveis. Nesse sentido a vasta jurisprudência do TCU, da qual cito apenas os Acórdão 10237/2020-TCU-Segunda Câmara (rel. min. Ana Arraes) e 1.322/2007-Plenário, de minha relatoria.
6.	Aliás, nos termos do art. 202 do Regimento Interno, o não reconhecimento da boa-fé, realizada por ocasião do exame das alegações de defesa, precede o julgamento pela irregularidade das contas, tal como procedeu o Relator a quo, a teor do Voto condutor do Acórdão 5088/2018-TCU-Segunda Câmara, com grifos acrescidos:
"31. Inexistem nos presentes autos elementos que permitam concluir pela ocorrência de boa-fé ou de outros excludentes de culpabilidade, o que implica dizer que o mérito das contas do Sr. José Ahyrton da Silva e da ONG Cata-Ventos Juventude e Cidadania/DF pode ser julgado neste momento, em conformidade com o disposto no art. 202, § 6º, do Regimento Interno do TCU." 
7.	Ademais, diante do conjunto de evidências transcritas no Voto condutor da deliberação recorrida, entendo que não é possível qualquer tentativa de reconhecer a boa-fé dos responsáveis:
"8. A respeito do nexo de causalidade entre a realização dos eventos e a documentação apresentada, devo mencionar que se trata de alegação já rejeitada por esta corte na apreciação do acórdão recorrido. Naquela oportunidade, o relator a quo apontou o segundo conjunto de evidências: 
'18. Em linha com a unidade técnica e com o MP/TCU, considero robustos os elementos probatórios que fundamentam a rejeição das alegações de defesa apresentadas pelos responsáveis, entre os quais: 
- incompletude do projeto apresentado pela ONG Cata-Ventos junto à Seppir/PR;
- existência de dúvida acerca da capacidade técnica da ONG Cata-Ventos, uma vez que houve a inclusão de novo dispositivo no rol de atividades da entidade às vésperas da celebração do Convênio 17/2005, corrigindo deficiência apontada pela Subchefia para Assuntos Jurídicos da Casa Civil da Presidência da República;
- não realização dos seminários para capacitação de gestores públicos conforme previsto no projeto apresentado pela ONG Cata-Ventos;
- baixa qualidade e eficácia dos seminários executados;
- apresentação de apenas 524 fichas de inscrição, apesar do plano de trabalho ter sido aprovado para a capacitação de setecentos gestores públicos;
- baixa adesão de participantes nos seminários;
- participação nos seminários de pessoas que não eram gestores públicos ou eram alheias à administração pública;
- ausência de comprovação, de modo incontestável, pelas fitas de vídeo cassete contendo a filmagem dos seminários, da regular gestão dos valores pagos pela ONG à empresa Estrelinha Soluções em Eventos Ltda. para a execução dos seminários e respectivos itens de organização e logística;
- não cumprimento, apesar da realização dos sete seminários, da finalidade almejada de "capacitar gestores públicos";
- mau detalhamento no projeto do custo para realização dos seminários, uma vez que não foram estimados os valores de cada componente dos quantitativos previstos para diversos serviços, como hospedagem de participantes, locação de espaços para os eventos, aluguel de recursos audiovisuais, divulgação, coffee break, dentre outros;
- ausência de documentos que comprovassem despesas que deveriam ter sido executadas, como as de transporte interurbano dos participantes, fornecimento de coffee break e elaboração de material didático;
- realização dos sete seminários previstos de maneira claramente insipiente, com aspectos de negligência e imperícia, oportunismo e simulação para celebração do convênio a fim de intermediar a contratação direta da empresa Estrelinha para "coordenar, gerenciar, administrar e operacionalizar ações de organização, divulgação e execução" dos seminários de capacitação de gestores públicos (subcontratação da execução do Convênio 17/2005) ;
- fortes indícios de simulação e fraude ao procedimento licitatório realizado para contratação da empresa Estrelinha (Convite 004/2005) , em infração aos princípios de moralidade, legalidade e competitividade do art. 3° da Lei 8.666/93;
- vínculo familiar entre os sócios da empresa Estrelinha e o presidente da ONG Cata- Ventos em momento que antecedeu à celebração do Convênio 17/2005;
- oportunismo na alteração estatutária implementada na empresa Estrelinha dois dias antes de sua contratação pela ONG Cata-Ventos, possibilitando compatibilizar sua nova finalidade com o objetivo do Convite 004/2005;
- contratação da empresa Estrelinha para realização dos seminários sem o detalhamento em preços unitários no plano de trabalho do convênio, impossibilitando a comparabilidade dos custos propostos com os preços de mercado;
- ausência de comprovantes de hospedagens, embora o contrato entre a ONG Cata- Ventos e a empresa tivesse seus custos dimensionados para gastos com hospedagem de 103 participantes por seminário;
- ausência de comprovação de despesas que deveriam ter sido executadas, como as de transporte, hospedagem e alimentação;
- utilização de espaços cedidos, embora existisse a previsão de locação de espaços para a realização dos eventos;
- falta de nexo de causalidade objetivo entre cada despesa apresentada com o que foi ou teria sido gasto com a realização dos seminários;
- ausência de identificação nata-Ventos à empresa Estrelinha, uma vez que essa empresa apresentou, para fins de comprovação da execução dos serviços, apenas notas fiscais com discriminação genérica dos serviços prestados;
- indícios de fraude constatados nas notas fiscais apresentadas;
- incapacidade da documentação oferecida pelos responsáveis para comprovar a boa e regular gestão os recursos do Convênio 17/2005.'as notas fiscais de que os serviços teriam sido prestados no âmbito do Convênio 17/2005;
- insuficiência da prestação de contas apresentada para comprovar a regularidade dos pagamentos realizados pela Cata-Ventos à empresa Estrelinha, uma vez que essa empresa apresentou, para fins de comprovação da execução dos serviços, apenas notas fiscais com discriminação genérica dos serviços prestados;
- indícios de fraude constatados nas notas fiscais apresentadas;
- incapacidade da documentação oferecida pelos responsáveis para comprovar a boa e regular gestão os recursos do Convênio 17/2005.'
8.	Inexistente a alegada omissão relacionada ao valor da multa. Segundo a jurisprudência do TCU, não configura omissão apta ao acolhimento de Embargos de Declaração a ausência de indicação do critério utilizado para estipular o montante da multa, uma vez que a dosimetria da sanção é orientada por juízo discricionário de valor acerca da gravidade das irregularidades verificadas no caso concreto, tendo como limites apenas aqueles fixados legal e regimentalmente (arts. 57 e 58 da Lei 8.443/1992 e art. 268, incisos I a VIII, do Regimento Interno do TCU) . Portanto, não ultrapassados os limites normativos para a quantificação da sanção e diante do contexto fático, considero atendidos, no caso concreto, os princípios da proporcionalidade e da razoabilidade.
9.	Quanto às demais omissões aventadas, percebo que todas elas se travestem de irresignação dos recorrentes em relação ao desfecho que lhes é desfavorável e se revelam, na verdade, como uma tentativa de rediscussão de mérito. Todavia, os Embargos de Declaração não se prestam para esse fim nem para a reavaliação dos fundamentos que conduziram à prolação do acórdão recorrido. Além disso, não há omissão quando a matéria é analisada na instrução da unidade técnica que consta do relatório e integra as razões de decidir do relator (Acórdão 731/2019-TCU-Plenário, rel. min. Augusto Nardes) .
10.	Por fim, a respeito da prescrição da pretensão punitiva e da prescrição da ação de ressarcimento, tanto o Relatório como o Voto da deliberação recorrida apresentam a visão desta Corte a respeito da matéria até o presente momento:
"[Relatório do Acórdão 10180/2020-TCU-Segunda Câmara]
16.2. Na análise da prescrição da pretensão punitiva pelo voto condutor da decisão recorrida, ficou assentado que não houve o transcurso de mais de dez anos entre as irregularidades e a citação dos recorrentes por este Tribunal (peça 58, p. 7) :
35. Relativamente ao convênio em exame, o termo inicial para contagem do prazo da prescrição da pretensão punitiva do TCU deu-se em 29/6/2006, ou seja, no prazo final para a apresentação da respectiva prestação de contas (60 dias após o término da vigência) , conforme estabeleciam as Cláusulas nona e décima primeira do Termo de Convênio (peça 1, p. 207 e 208) .
36. Por outro lado, o ato ordenatório da citação do responsável - manifestação do titular da Secretaria de Controle Externo da Administração do Estado (SecexAdministração) - ocorreu em 15/3/2016 (peça 18) .
37. Sendo assim e nos termos do entendimento firmado pelo Acórdão 1441/2016-TCU-Plenário, não transcorreu o lapso de dez anos preconizado na Lei Civil, razão por que não há que se falar em prescrição da pretensão punitiva do TCU. Portanto, cabível aplicar aos responsáveis a sanção prevista no art. 57 da Lei 8.443/1992.
[Voto do Acórdão 10180/2020-TCU-Segunda Câmara ]
17. A respeito da alegação de prescrição do débito, também não deve ser provida, o que faço pelos fundamentos expostos no elucidativo do Voto condutor do Acórdão 5236/2020-TCU-Primeira Câmara (Relator Ministro Benjamin Zymler) , os quais transcrevo a seguir:
"12. Enfatizo que estou aplicando a jurisprudência atual desta Corte de Contas sobre a matéria, consolidada na Súmula 282, para a prescrição do débito apurado e, no que tange à eventual aplicação de sanções, no incidente de uniformização de jurisprudência apreciado pelo Acórdão 1441/2016-TCU-Plenário, que adotou o prazo geral de prescrição indicado no art. 205 do Código Civil. Não desconheço que recentemente o Supremo Tribunal Federal, no âmbito do RE 636886/AL, fixou o seguinte enunciado para o Tema 899: 'É prescritível a pretensão de ressarcimento ao erário fundada em decisão de Tribunal de Contas'. Não obstante essa respeitável decisão, ainda pairam diversas dúvidas sobre a matéria, pois é possível a conclusão de que a deliberação não tratou da prescrição do processo de controle externo levado a cabo perante o Tribunal de Contas da União, mas sim da prescrição intercorrente ocorrida durante a fase de execução do acórdão condenatório do Tribunal. 
13. A decisão do STF versou sobre recurso extraordinário interposto pela União contra acórdão do Tribunal Regional Federal da 5ª Região que negou provimento a embargos de declaração opostos contra acórdão de sua lavra, assim ementado:
'EMENTA: TRIBUTÁRIO. PROCESSUAL CIVIL. EXECUÇÃO FISCAL. PROCESSO PARALISADO POR MAIS DE CINCO ANOS. PRESCRIÇÃO INTERCORRENTE. OCORRÊNCIA. 1. Para fins práticos, deve-se observar quando a Fazenda Pública foi intimada a providenciar o andamento do feito. Passados cinco anos sem diligências concretas, ocorre a prescrição intercorrente. Caso haja suspensão na forma do art. 40, da Lei n. 6.830/80, ocorre a extinção se o feito permanecer paralisado por mais de seis anos. 2. Na hipótese dos autos, houve o arquivamento sem baixa do processo em 12.08.1999 e até a data da sentença extintiva do feito em 05.06.2006, a Fazenda Nacional não apresentou nenhuma medida concreta quanto à localização do devedor ou de seus bens. Revela-se, portanto, inequívoca a ocorrência da prescrição intercorrente.' 
14. No caso, a Fazenda Pública deixou a ação paralisada por mais de seis anos, o que ensejou a declaração de prescrição intercorrente no aludido caso concreto. Como se vê da leitura da ementa, a questão controversa em discussão naquela deliberação era unicamente a prescrição intercorrente ocorrida durante a fase de execução do acórdão condenatório do Tribunal.
15. Com base nessa possível interpretação, a matéria decidida no aludido feito não teria nenhuma repercussão de ordem prática e jurídica na presente tomada de contas especial, cujo título executivo extrajudicial ainda não se formou. Caso a AGU, na execução de eventual decisão condenatória proferida neste feito, deixe de adotar as medidas pertinentes dentro do prazo de cinco anos, aí sim haverá a aplicação da tese emanada no RE 636886, com o reconhecimento da prescrição intercorrente da ação de ressarcimento ao erário fundada em decisão de Tribunal de Contas (a ação de execução fiscal) , pela hipotética inação da Fazenda Pública.
16. Ainda que se interprete que a decisão do STF seja também aplicável à tramitação do processo de controle externo no âmbito do TCU, exsurgem outras diversas questões fundamentais para que esta Corte de Contas estabeleça novo tratamento acerca da prescrição do débito e da pretensão punitiva, em particular qual seria o dies a quo (data de ocorrência do fato irregular ou data do seu conhecimento pelo TCU) e as hipóteses de interrupção da prescrição.
17. Diante de todas as dúvidas ainda existentes sobre a decisão do STF no âmbito do RE 636886, opto por aplicar ao caso em exame a jurisprudência do TCU então existente, que se fundamenta no art. 37, § 5º, da Constituição Federal, no que tange ao ressarcimento do prejuízo, e no art. 205 da Lei 10.406/2002 (Código Civil) , no que se refere à pretensão punitiva."
11.	Feitas essas considerações e afastadas todas as omissões aventadas pelos recorrentes, rejeito os presentes embargos.
	Ante o exposto, VOTO no sentido de que o Tribunal adote a deliberação que ora submeto à apreciação deste Colegiado.
TCU, Sala das Sessões, em 10 de agosto de 2021.
AROLDO CEDRAZ 
Relator